臺灣高等法院高雄分院民事判決　九十二年度重上字第五七號
　　　上　訴　人　聯信商業銀行股份有限公司
　　　法定代理人　丙○○
　　　訴訟代理人　周慧貞律師
　　　被　上訴人　甲○○
　　　　　　　　　乙○○○
　　　共　　　同
　　　訴訟代理人　鍾治漢律師
當事人間請求塗銷抵押權登記事件，上訴人對於中華民國九十二年五月廿一日臺灣屏
東地方法院九十一年度重訴字第二一七號第一審判決提起上訴，本院於九十三年十月
十三日言詞辯論終結，判決如下：
　　　主　　　文
上訴駁回。
第二審訴訟費用由上訴人負擔。
　　　事實及理由
一、上訴人起訴主張：被上訴人甲○○自民國八十九年五月間起，陸續三次向伊借款
    共新臺幣（下同）三千九百萬元，但僅依序繳息到八十九年十二月廿二日、廿五
    日及九十年一月十八日，嗣經伊追償後，現尚欠本金二千七百卅八萬六千六百九
    十三元，伊於追償債權調查甲○○資產狀況時，發現甲○○與被上訴人乙○○○
    （甲○○之姐）並無任何債權債務關係，竟通謀虛偽由甲○○於八十九年十二月
    十四日將所有坐落屏東縣歸來段第三五０、四三三、四三三之二、四三三之五、
    四六九之九及五二三地號土地（下稱系爭土地），設定一千五百萬元之抵押權（
    下稱系爭抵押權）予乙○○○為權利人，甲○○除系爭土地外，並無其他財產，
　　被上訴人間設定之系爭抵押權，已侵害伊之債權；縱認乙○○○於八十四年確曾
    借甲○○一千五百萬元，然遲至八十九年十二月間始設定系爭抵押權，其設定抵
    押權之行為屬無償且有害及伊之債權，伊於收受被上訴人之答辯狀時，始知悉被
    上訴人間無償之設定抵押權行為；爰先位聲明求為：(1)確認被上訴人間系爭抵押
    權所擔保之一千五百萬元債權不存在。(2)系爭抵押權登記應予塗銷；備位聲明求
    為：(1)被上訴人間所為系爭抵押權設定行為應予撤銷。(2)系爭抵押權設定登記應
    予塗銷。
二、被上訴人則以：乙○○○於八十四年七月十七日匯款一千五百萬元借予甲○○，
　　甲○○簽發票號0000000號，面額一千五百萬元之支票作為借款之憑證，
    被上訴人間確有一千五百萬元之債權，並非虛偽設定系爭抵押權，亦非無償設定
　　系爭抵押權，又縱認渠等間係無償設定抵押權，上訴人主張撤銷亦已逾一年之除
　　斥期間等語置辯。
三、原判決駁回上訴人之訴，上訴人全部聲明不服，求為：(一)原判決廢棄。(二)先位聲
    明求為：(1)確認被上訴人間以系爭土地於八十九年十二月十四日設定抵押權所擔
    保之一千五百萬元債權不存在。(2)乙○○○就系爭土地於八十九年十二月十四日
    所為一千五百萬元之抵押權設定登記應予塗銷；(三)備位聲明求為：(1)被上訴人間
    就系爭土地所為之抵押權設定行為應予撤銷。(2)乙○○○就系爭土地於八十九年
    十二月十四日所為一千五百萬元之抵押權設定登記應予塗銷。被上訴人則求駁回
    上訴。
四、被上訴人間是否有一千五百萬元之借款債權債務關係﹖如有一千五百萬元債權債
    務關係，是否係通謀虛偽意思表示為之﹖
　(一)甲○○於八十六年二月四日以所有坐落屏東縣屏東市○○段三九一、四一七號土
    地，向上訴人抵押借款三千三百萬元（申請借款三千七百萬元，其中四百萬元以
    信用貸款方式准貸），同日以坐落屏東縣屏東市○○段四四五之一、四四六之一
    號土地及其上建號即一二五二號建物，向上訴人抵押借款一千萬元（申請借款一
    千三百萬元，其中三百萬元以信用貸款准貸）。甲○○於八十九年五月五日（前
    筆借款）及六日（後筆借款）就上開借款向上訴人申請展期，上訴人調查員吳俊
    德依序於八十九年五月八日及九日對甲○○上開二筆申請展期借款提出調查意見
    為：「一本件借款於八十六年二月四日核貸三千七百萬元（其中附信〔貸〕四百
    萬元）在案。二借、保二人票信、聯徵記錄正常，本社繳息正常。三所有權無變
    動，謄本順位正常，利率百分之八點九。四擔保物估時價為五千三百零八萬九千
    七百元，放款值三千零七十六萬七千六百廿九元、五原保證人王尤存心已死亡」
    （前筆借款）、「一本件借款於八十六年二月四日核貸一千三百萬元（其中附信
    〔貸〕三百萬元）在案。二借、保二人票信、聯徵查詢正常，繳息正常。三所有
    權無變動，謄本順位正常，利率百分之八點九。四擔保物估時價為一千四百七十
    五萬四千二百八十六元，放款值九百十四萬三千四百五十五元。五展期時徵取租
    賃切結書」，經逐層批示，且於授信審議委員會八十九年五月十七日審核通過後
　　，由總經理於八十九年五月十八日批示依序准予展期借款三千萬元及九百萬元（
    展期之連帶保證人變更為甲○○之配偶張美慧）。嗣甲○○未約繳息，上訴人乃
    向原審聲請對甲○○、張美慧核發支付命令，經原審以九十年度促字第五五七二
    號、五六六六號核發債權金額內容依序為：「連帶給付三千萬元及自八十九年十
    二月廿二日起至清償日止，按息百分之八點五之利息：：：」、「連帶給付九百
    萬元及自八十九年十二月廿二日起至清償日止，按息百分之八點二五計之利息：
　　：：」，該二支付命令均於九十年四月卅日確定，經上訴人向執行法院聲請強制
　　執行，僅均獲得部分清償，由執行法院於九十一年四月十五日及九十年十一月卅
　　日核發債權憑證（前筆借款尚欠本金二千八百九十二萬九千零廿六元、違約金四
　　十八萬二千七百五十三元及自九十一年四月三日起算之利息、違約金；後筆借款
　　尚欠本金二百七十五萬六千八百五十三元、違約金八萬二千七百九十四元，及自
　　九十年十一月十三日起算之利息、違約金），有借款申請書、債權憑證可參（本
　　院卷一００、一０一頁、原審卷十至十一頁）。故甲○○係向上訴人二次借款三
　　千九百萬元，上訴人主張甲○○分三次向其借款三千九百萬元，尚有誤會。
　(二)傑美建設有限公司（負責人沈根旺、乙○○○之配偶）於八十四年七月十七日自
    高雄區中小企業銀行東屏東分行中途解約定期存款二千五百萬元，存入該公司0
　　0000000000000號活期存款帳戶，並自該帳戶提款一千五百萬元，
　　以乙○○○名義款至屏東一信儲蓄部（即上訴人前身）甲○○0000000
　　000000號帳戶，另一千萬元回存該公司定期存款，有該銀行九十二年四月
　　二日（九二）高銀總東屏七十號函可參（原審卷九六頁）；甲○○於八十四年七
　　月十七日以該一千五百萬元清償上訴人欠款，為上訴人所自承，並有擔保放款明
　　細帳可參（本院卷九一頁、九六至九九頁）。而甲○○七十七年四月廿五日向上
　　訴人前身屏東一信和生分社（已更名為上訴人和生分行）領用包括000000
　　0號之支票使用，其中0000000號支票於八十四年三月八日提示，000
　　0000號支票於八十四年八月十日提示，0000000號（簽發予沈王珠之
　　支票）支票未提示，有該分行九十二年十一月廿日、九十二年十二月廿三日（九
　　十二）聯信銀和字第二三九、二七六號函及所附支票可參（本院卷八二頁、九一
　　至九五頁）。一般支票簿之支票號碼，均由小至大編列，一般人使用支票亦依支
　　票碼順序由小至大簽發，甲○○簽發予乙○○○收執未書寫發票日面額一千五百
　　萬元之支票（原審卷四八頁），係於八十四年三月八日至八十四年八月十日間為
　　之，乙○○○係款一千五百萬元至甲○○帳戶之日期為八十四年七月十七日，
　　在上開期間內，且迄上訴人於九十一年十二月十一日提起本件訴訟時，又逾七年
　　，故該紙一千五百萬元支票並非甲○○於事後臨訟提出，應足認定。甲○○簽發
　　予乙○○○之一千五百萬元支票雖未載發票日，但一般贈與契約乃單務契約，只
　　有贈與人負給付之義務，受贈人並無對待給付之義務，甲○○於收受乙○○○一
　　千五百萬元後，簽發同額支票予乙○○○，與贈與契約之要件不符，上訴人主張
　　被上訴人間交付一千五百萬元，係基於贈與契約關係為之，尚非可採。支票未記
　　載發票日固為無效，但非不可為借貸證明憑據之一，甲○○主張該支票係一千五
　　百萬元借款之憑據（原審卷四一頁），而借貸契約乃要物契約，茲乙○○○既於
　　八十四年七月十七日付一千五百萬元予甲○○，甲○○同日將之清償積欠上訴人
　　之一千五百萬元債務，有可供證明為真實之正當用途，而非虛設不存在，則甲○
　　○主張與乙○○○間之借貸契約已生效力，核屬可採。至於消費借貸契約非一定
　　得約定利息，尤其是親人之間的借貸，故尚不能以甲○○與乙○○○間無支付利
　　息，即認二人間借貸關係不存在。另甲○○於八十四年七月十七日清償上訴人一
　　千五百萬元後，復於八十四年九月間起至八十五年五月廿一日止，陸續向上訴人
　　借用一千七百萬元，但上訴人並未舉證證明被上訴人間一千五百萬元之借貸關係
　　已不存在之事實，故上訴人主張被上訴人間一千五百萬元借貸之意思表示，係通
　　謀虛偽意思表示，核非可採。被上訴人間一千五百萬元之債權既為真正，於甲○
　　○未清償債務前，二人於八十九年十二月設定系爭抵押權，保障乙○○○之債權
　　，自亦非通謀虛偽意思表示。
  (三)綜上，上訴人主張被上訴人間一千五百萬元借貸關係及八十九年十二月間以系爭
    土地設定系爭抵押權，係通謀虛偽意思表示，核非可採。
五、被上訴人間於八十九年十二月將系爭土地設定系爭抵押權之行為，是否係民法第
    二百四十四條第一項之無償詐害債權行為﹖
  (一)按「債務人以其所有之不動產設定抵押權，同時向他人借貸款項，其設定抵押權
    之行為，固屬有償行為，若先有債權之存在而於事後為之設定抵押權者，如無對
    價關係，即屬無償行為。倘有害及債權，則債權人自得依民法第二百四十四條第
    一項之規定以撤銷之」（最高法院五十一年台上字第三五二八號判例參照）。甲
    ○○於八十四年七月十七日向乙○○○借款一千五百萬元，遲至八十九年十二月
    間始以系爭土地設定系爭抵押權予乙○○○，依上開說明，被上訴人間設定系爭
    抵押權之行為，屬民法第二百四十四條第一項之無償行為。又「債權人得依民法
    第二百四十四條規定行使撤銷權，以其債權於債務人為詐害行為時，業已存在者
    為限，若債務人為詐害行為時，其債權尚未發生，自不許其時尚非債權人之人，
    於嗣後取得債權時，溯及的行使撤銷權」（最高法院六十二年台上字第二六０九
    號判例參照），被上訴人間設定系爭抵押權是否損害上訴人債權，應以被上訴人
    間於八十九年十二月間設定抵押權時，甲○○向上訴人借款之抵押擔保品價值或
    被上訴人財產（兩造合意應合併計算被上訴人之財產）是否足以清償甲○○積欠
    上訴人之債務，為兩造所不爭執（本院卷二四三頁）。被上訴人間於八十九年十
    二月間就系爭土地設定系爭抵押權時，甲○○僅積欠上訴人三千九百萬元本金，
　　未積欠利息及違約金，為兩造不爭執（本院二七六頁）；再上訴人於八十九年五
　　月間審核甲○○向其展期抵押借款時所提供之不動產，係以市價為計算不動產價
　　值，有借款申請書可參（本院卷一００至一０一頁），亦即上訴人於審核甲○○
　　之抵押借款時，亦認以市價評估甲○○所提供不動產之價值，係符合銀行貸款作
　　業實務，且始足以反應不動產之真正價值。按平均地權條例第四十六條規定：「
　　直轄市或縣（市）政府對於轄區內之土地，應經常調查其地價動態，繪製地價區
　　段圖並估計區段地價後，提經地價評議委員會評定，據以編製土地現值表於每年
　　一月一日公告，作為土地移轉及設定典權時，申報土地移轉現值之參考；並作為
　　主管機關審核土地移轉現值及補償徵收土地地價之依據」，此即為公告現值（最
　　高院八十六年度台上字第七六五號判決參照）。亦即公告現值乃縣市於轄區區估計其地價，作為土地移轉及設定典權時，申報土地移轉現值之參考，
　　並作為主管機關審核土地移轉現值及補償徵收土地地價之依據，故公告現值係以
　　一定區段範圍內之土地之平均價值作為評定價值，其區段內土地市價，會因位置
　　不同而有差異，故公告現值不足以反應不動產之真正價值，各筆土地之真正價值
　　，應以合於市場交易之價格即市價為判斷標準，故上訴人主張計算甲○○提供擔
　　保向上訴人借款不動產之價值，應以公告現值為判斷標準，核非可采。再系爭土
　　地共六筆，其中除一筆面積十六平方公尺，地目為道，屬一般農業區之交通用地
　　，九十一年七月間每平方公尺公告現值為一千六百元外，其餘五筆土地之地目為
　　「田」或「旱」，均屬一般農業區之農牧用地，有土地登記謄本可參（原審卷十
　　二至廿七頁）。按作農業使用之農牧用地，移轉與自然人時，得申請不課徵土地
　　增值稅，為土地稅法第三十九條之二中一項規定。又十六平方公尺每平方公尺公
　　告現值為一千六百元（共值二萬五千六百元）之農業區道路用地，即使徵收土地
　　增值稅，其金額亦屬極少，應足認定。綜上，被上訴人間於八十九年十二月間為
　　系爭土地設定系爭抵押權時，甲○○積欠上訴人之抵押債務為三千九百萬元，加
　　上十六平方公尺道路用地之土地增值稅，共三千九百餘萬元。惟甲○○於八十九
　　年五月八日向上訴人申請展期借款時，提供擔保房地之價值，經上訴人審核市價
　　為五千三百零八萬九千七百元（三千萬元抵押借款之不動產市價）及一千四百七
　　十五萬四千二百八十六元（九百萬元抵押借款之不動產市價），二者合計六千七
　　百八十四萬三千九百八十六元（上訴人以市價百分之五十七點五左右之市價核貸
　　三千九百萬元），有上開借款申請書可參。應予審酌者，乃八十九年五月間價值
　　六千七百八十四萬三千九百八十六元之不動產，於經過半年後之八十九年十二月
　　間之價值，於扣除土地增值稅後（未積欠利息、違約金）是否已低於三千九百餘
　　萬元﹖按八十九年五月間迄八十九年十二月間，乃在同一年度，上訴人未舉證證
　　明甲○○於八十九年五月間提供擔保之不動產之價值，於八十九年十二月間該年
　　度因物價波動或其他因素，致低於其債權三千九百萬元。故被上訴人間於八十九
　　年十二月間，以系爭土地設定系爭抵押權時，甲○○所提供向上訴人借款三千九
　　百萬元之不動產價值，足以擔保該抵押債務。依上開說明，被上訴人間八十九年
　　十二月間，以系爭土地設定系爭抵押權之行為，尚無侵害上訴人債權之情事，應
　　足認定。至於上訴人於被上訴人設定抵押權後，因甲○○未依約繳納貸款，上訴
　　人於取得執行名義，聲請拍賣抵押物取償時，抵押物之價值遠低於抵押債權，乃
　　被上訴人設定抵押權後所發生之事實，不能溯及認定甲○○提供向上訴人抵押借
　　款三千九百萬元之抵押不動產之價值，較抵押債權額三千九百萬元為低，而認被
　　上訴人間設定系爭抵押權之行為，損害其債權。
六、綜上，被上訴人間一千五百萬元之借貸關係，及以該債權設定一千五百萬元之抵
    押權，非通謀虛偽意思表示，亦無損害甲○○積欠上訴人之三千九百萬元之抵押
　　債權。上訴人先位聲明主張被上訴人間借貸關係不存在，所為抵押權設定仍通謀
　　虛偽意思表示無效，所為抵押權登記應予塗銷；備位聲明主張被上訴人間設定抵
　　押權之行為損害其債權，應予撤銷，所為抵押權登記，應予塗銷，均無理由，不
　　應准許。原審為上訴人敗訴之判決，其中就駁回備位請求部分以已逾除斥期間為
　　理由，容有未洽，惟結論並無不合。上訴意旨指摘原判決不當，求予廢棄改判，
　　為無理由，應予駁回。兩造其餘攻防，不足以影響判決結果，爰不逐一論述，並
　　予明。
七、據上論結，本件上訴為無理由，依民事訴訟法第四百四十九條、第二項、第一項
　　、第七十八條，判決如主文。
中　　　華　　　民　　　國　　九十三　　年　　　十　　　月　　二十七　　日
　　　　　　　　　　　　　　　　臺灣高等法院高雄分院民事第六庭
~B1審判長法官　許明進
~B2法　　　官　張明振
~B3法　　　官　李炫德
正本係照原本作成。
如對本判決上訴，須於判決送達後二十日內向本院提出上訴狀，其未表明上訴理由者
，應於上訴後二十日內向本院提出上訴理由書（均須按他造當事人之人數附繕本）。
上訴時應提出委任律師或具有律師資格之人之委任狀，並依附註條文規定辦理。
中　　　華　　　民　　　國　　九十三　　年　　　十　　　月　　二十九　　日
~B法院書記官　吳福連
附註：
民事訴訟法第四百六十六條之一：
對於第二審判決上訴，上訴人應委任律師為訴訟代理人，但上訴人或其法定代理人具
有律師資格者，不在此限。
上訴人之配偶、三親等內之血親、二親等內之姻親，或上訴人為法人、中央或地方機
關時，其所屬專任人員具有律師資格並經法院認為適當者，亦得為第三審訴訟代理人。
第一項但書及第二項情形，應於提起上訴或委任時釋明之。
                                                                     ＦＡ
